臺灣高等法院臺中分院民事判決
111年度家上易字第28號
上  訴  人  黃寶珠  
送達代收人  吳桂英  
被 上訴 人  范富明  

訴訟代理人  楊志航律師
            雅蔀恩．伊勇律師
受  告  知  
訴  訟  人  南投縣仁愛鄉農會

法定代理人  林水木  
訴訟代理人  劉清雄
上列當事人間請求履行遺產分割協議事件，上訴人對於中華民國
111年6月30日臺灣南投地方法院111年度家繼訴字第1號第一審判
決，提起上訴，本院於111年10月18日言詞辯論終結，判決如下
：
    主  文
上訴駁回。
第二審訴訟費用由上訴人負擔。
    事實及理由
壹、程序部分：
    上訴人提起本件上訴，原聲明求為：㈠原判決廢棄。㈡被上訴
    人應將坐落南投縣○○鄉○○○段00○00地號土地（下稱系爭土地
    ），於民國109年2月20日以109年埔資字第000000號收件，
    設定登記最高限額新臺幣(下同)520萬元之抵押權(下稱系爭
    抵押權)予以塗銷；並將系爭土地所有權移轉登記予上訴人
    。嗣於本院111年10月18日言詞辯論期日，當庭陳明變更其
    上訴聲明，僅請求移轉系爭土地所有權予上訴人(見本院卷
    第70頁)，核屬減縮上訴之聲明，應予准許。
貳、實體部分：　　
一、上訴人主張：訴外人范○生於生前將其所有系爭土地贈與其
    弟即伊之配偶范○樹(下稱系爭贈與契約)，惟未辦理所有權
    移轉登記。范○樹死亡後，包括兩造在內之全體繼承人同意
    范○生就系爭贈與契約所生之權利，由伊單獨取得。乃被上
    訴人卻違反繼承人間之遺產分割協議，擅自請求范○生之繼
    承人范○雄交付及移轉登記贈與之系爭土地所有權於其名下
    ，侵害伊之權利。爰依民法第184條第1項前段、第1項後段
    之規定，求為命被上訴人將系爭土地所有權移轉登記予伊之
    判決（未繫屬本院部分，不予贅述）。
二、被上訴人則以：系爭土地係范○生以買賣為原因而取得所有
    權，范○生死亡後，由其子范○雄繼承取得，范○雄再將之贈
    與伊，並非范○樹之遺產。范○樹之繼承人於范○樹死亡後，
    已就其遺產簽立分割協議書，惟未將系爭土地列為遺產，上
    訴人主張范○樹之全體繼承人有就系爭土地達成由上訴人單
    獨取得之協議，並非事實等語。
三、原審為上訴人敗訴之判決，上訴人聲明不服，提起上訴，並
    減縮上訴聲明為：㈠原判決關於駁回上訴人請求被上訴人移
    轉系爭土地所有權之訴部分廢棄；㈡被上訴人應將系爭土地
    所有權移轉登記予上訴人。被上訴人則答辯聲明：上訴駁回
    。
四、本件經依民事訴訟法第463條準用同法第270條之1第1項第3
    款規定，整理並協議簡化爭點如後：
　㈠不爭執事項：
    ⒈范○生（於96年10月8日前死亡）與范○樹(93年12月31日死
      亡)為兄弟，范○雄為范○生之子。范○樹為上訴人之配偶，
      二人育有2子2女，即被上訴人、范○吉、范○珍、范○芳。
      范○芳於99年10月17日死亡，其配偶為詹○文、子女為詹○
      德、詹○駿、詹○怡、詹○聖(下稱詹○文等5人) 。
    ⒉范○樹死亡後，兩造及范○吉、范○珍、詹○文等5人於104年1
      1月24日簽訂遺產分割協議書，將范○樹所遺如附表所示之
      遺產，分配予兩造及范○吉3人(見原審卷第29～37頁)，惟
      並未包括系爭土地。
    ⒊依土地登記謄本、地籍異動索引及人工作業登記簿謄本記
      載，系爭土地於48年2月2日以買賣為原因登記於范○生名
      下，於96年10月8日以分割繼承為原因，移轉登記至其子
      范○雄名下，復於104年10月22日以贈與為原因，移轉登記
      至被上訴人名下（見原審卷第147至151頁、171至173 頁
      ）。
  ㈡本件爭點：
    ⒈范○生與范○樹生前就系爭土地是否成立贈與契約？
    ⒉倘有成立前項贈與契約，范○樹死亡後，其繼承人全體是否
      已協議分歸由上訴人取得交付及移轉贈與物（即系爭土地
      ）所有權之債權(下稱系爭債權)？
    ⒊上訴人依民法第184條第1項前段、後段規定，請求被上訴
      人移轉登記系爭土地所有權予上訴人，是否有理由？
五、得心證之理由：
　㈠范○生與范○樹生前就系爭土地確實成立贈與契約：
　　⒈按贈與係指因當事人一方以自己之財產為無償給與於他方
      之意思表示，經他方允受而生效力之契約，民法第406條
      規定甚明，是當事人一方有以財產為無償給與他方之要約
      ，經他方承諾者，即足當之。即當事人雙方就贈與契約內
      容意思表示合致者，贈與契約即為成立。此項成立要件，
      不因其贈與標的之為動產或不動產而有差異(最高法院85
      年度台上字第518號、40年台上字第1496號民事判決參照)
      。
　　⒉查系爭土地原為范○生所有，范○生死亡後，由其子范○雄繼
      承取得系爭土地所有權，為兩造所不爭，並有南投縣地籍
      異動索引及土地登記簿可稽（見原審卷第151、171、173
      頁），堪信為真。上訴人主張范○生於生前將系爭土地贈
      與伊配偶范○樹，雙方有贈與契約存在等語，雖為被上訴
      人所否認。然證人范○雄證稱：系爭土地係伊爸爸在40幾
      年買的，伊爸爸過世之後，伊之兄弟姊妹同意由伊繼承該
      土地，伊記得很早以前，伊爸爸就有說要將系爭土地過戶
      給他弟弟范○樹，但原因為何伊不了解。伊爸爸在世時，
      如果黃寶珠（即上訴人）他們來要這塊地，伊爸爸一定會
      給，伊繼承後，如果他們要，伊也會給，但黃寶珠他們並
      未要過系爭土地，因被上訴人係范○樹長子，且彼此較有
      往來，伊就將系爭土地過戶給被上訴人，但過戶之前，伊
      並未問過范○樹其他繼承人之意見等語（見原審卷第248至
      252頁）。佐以證人即范○樹女兒范○珍復證述：大伯(指范
      ○生)說系爭土地要給伊爸爸，伊爸爸叫伊大弟(指被上訴
      人)去拿權狀，伊大弟說等他退休再去拿等語(見原審卷第
      259頁)。是由上開證人之證言參互以觀，足見范○生生前
      確曾表示要將系爭土地無償給與其弟范○樹，並經范○樹允
      受，此由范○樹生前曾催促被上訴人去向范○生索取權狀，
      且證人范○雄更表明無論係范○生生前，或係其繼承後，只
      要上訴人他們來要，都一定會給與系爭土地甚明，堪認范
      ○生與范○樹生前就系爭土地業已成立贈與契約。故上訴人
      上開主張，應可採信。被上訴人所辯，尚不足採。
　㈡系爭贈與契約之權利義務，於范○生、范○樹死亡後，應由各
    自之繼承人繼承之；范○樹之全體繼承人並未協議分割由上
    訴人單獨取得系爭債權：
　　⒈按繼承人自繼承開始時，除本法另有規定外，承受被繼承
      人財產上之一切權利、義務，民法第1148條第1項前段定
      有明文。范○生與范○樹兩人生前就系爭土地已成立贈與契
      約，業如前述，則於范○生、范○樹先後死亡後，其2人基
      於系爭贈與契約所生之權利義務關係，當各自應由范○生
      、范○樹之繼承人承受。是范○樹因系爭贈與契約而得以請
      求交付及移轉系爭土地所有權之權利（即系爭債權），即
      因繼承而由其全體繼承人公同共有。
　　⒉上訴人固謂范○樹之全體繼承人已達成遺產分割協議， 由
      上訴人單獨取得系爭債權云云。惟查：
　　  ⑴范○樹死亡時，繼承人為兩造、范○吉、范○珍、及詹○文
        等5人，合計9人，其等於104年11月24日曾簽訂遺產分
        割協議書，將范○樹所遺如附表所示之遺產，分配予兩
        造及范○吉3人，惟該分割協議書並未提及系爭債權，已
        為兩造所不爭執。核與證人范○珍證稱：爸爸過世後，
        繼承人並沒有就系爭土地協議要如何分配等語相符(見
        原審卷第260頁)。是上訴人之主張，是否屬實，即有可
        疑。
　　  ⑵次查，證人即范○樹次子范○吉雖證稱：系爭土地原本係
        伊大伯要給伊爸爸，伊爸爸在世時有口頭指定這筆要留
        給媽媽(即上訴人)，當時我們兄弟姊妹及媽媽都在。爸
        爸過世後，我們去辦遺產分割時，也有口頭約定系爭土
        地歸媽媽等語(見原審卷第254、257、258頁)。然觀諸
        證人范○吉曾於110年6月17日、同年7月6日，分別寄發
        埔里中心碑郵局第49號、第56號存證信函予被上訴人及
        其配偶，兩度提及「南投縣○○鄉○○○段00000地號土地一
        筆，原為先父生前贈與本人之祖產」等語，有上開存證
        信函二份在卷可稽(原審卷第115、119頁)。核與其上開
        證述內容有所歧異，是其證詞之真實性即屬可議，而難
        執為有利於上訴人之認定。
　　  ⑶況范○樹死亡後，其繼承人除兩造及范○吉、范○珍外，尚
        有詹○文等5人，而證人范○吉、范○珍均未提及詹○文等5
        人曾參與協商系爭土地之分配，自難遽認范○樹死亡後
        ，全體繼承人已就系爭債權應如何分配，達成一致之協
        議。是上訴人主張范○樹之全體繼承人已協議分割由其
        單獨取得系爭債權云云，即難為本院所憑信。
　㈢上訴人依民法第184條第1項前段、後段規定，請求被上訴人
    移轉登記系爭土地所有權予上訴人，為無理由：
　  ⒈按繼承人有數人時，在分割遺產前，各繼承人對於遺產全
      部為公同共有，為民法第1151條所明定。又公同共有物之
      處分及其他權利之行使，除公同關係所由規定之法律或契
      約另有規定外，應得公同共有人全體之同意，同法第828
      條第2項亦定有明文。此項規定，依同法第831條規定，於
      公同共有債權準用之。次按公同共有人受領公同共有債權
      之清償，除得全體公同共有人之同意外，應共同為之，無
      由其中一人或數人單獨受領之權(最高法院74年度台上字
      第748號民事裁判先例參照)。
　　⒉查系爭債權為范○樹之全體繼承人公同共有，已如前述，被
      上訴人縱使未得含上訴人在內之其他繼承人之同意，擅自
      請求證人范○雄逕將系爭土地以贈與為原因，移轉登記於
      其所有，侵害上訴人及其他繼承人之權益，應負侵權行為
      損害賠償責任。然因上訴人並未舉證證明其已經全體繼承
      人協議分割由其單獨取得系爭債權，則在未得其他繼承人
      同意之情況下，上訴人自亦無從單獨受領公有同共有債權
      之清償，是其逕以自己名義，請求被上訴人將系爭土地所
      有權移轉登記予其一人單獨所有，依上說明，自無理由。
六、綜上所述，上訴人依侵權行為法律關係，請求被上訴人將系
    爭土地所有權移轉登記給上訴人，洵非正當，不應准許。原
    審所為上訴人敗訴之判決，所持理由雖與本院不同，惟結論
    並無二致，仍應予維持。上訴論旨指摘原判決不當，求予廢
    棄改判，為無理由，應駁回其上訴。
七、本件事證已臻明確，兩造其餘之攻擊或防禦方法及所用之證
    據，經本院斟酌後，認為均不足以影響本判決之結果，爰不
    逐一論列，附此敘明。
八、據上論結，本件上訴為無理由，爰判決如主文。
中　　華　　民　　國　　111 　年　　11　　月　　1 　　日
　　              家事法庭    審判長法　官 吳美蒼
　　　　　　　　　　　　　　        法  官 唐敏寶
　　　　　　　　　　　　　　　      法　官 高英賓
正本係照原本作成。
不得上訴。
                                    書記官 吳伊婷　
中　　華　　民　　國　　111 　年　　11　　月　　1 　　日
附表：　　　
種類  土地坐落或門牌號碼 面積(㎡) 權利範圍 繼承人 土地 ○○鄉○○段0000地號      820   1/3 黃寶珠 土地 ○○鄉○○段0000地號    11220   全部 黃寶珠 建物 ○○鄉○○村○○路00號    全部 黃寶珠 土地 ○○鄉○○段0000地號     8100   全部 范○吉 土地 ○○鄉○○段0000地號     1820   全部 范富明 土地 ○○鄉○○○段00000地號     2829   全部 范富明 土地 ○○鄉○○○段00000地號      711   全部 范富明 土地 ○○鄉○○○段00000地號       97   全部 范富明 土地 ○○鄉○○○段000000地號       26   1/20 范富明 土地 ○○鄉○○○段000000地號       17   1/20 范富明 土地 ○○鄉○○○段000000地號        3   1/20 范富明 土地 ○○鄉○○○段000000地號       99   1/20   范富明 土地 ○○鄉○○○段00000地號      386   全部 范富明 地上權 ○○鄉○○段0000地號   范富明 地上權 ○○鄉○○段0000地號   范富明